【裁判字號】    91,簡上,326
【裁判日期】    920121
【裁判案由】    給付會款
【裁判全文】
臺灣板橋地方法院民事判決  九十一年度簡上字第三二六號
    上  訴  人  甲○○
    被 上 訴人  乙○○
右當事人間請求給付會款事件，上訴人對於中華民國九十一年八月五日本院板橋簡易
庭九十一年度板簡字第一三二九號第一審判決提起上訴，本院判決如左：
    主      文
原判決廢棄。
被上訴人應給付上訴人新臺幣陸拾貳萬元，及自民國九十一年五月三十一日起至清償
日止，按年息百分之五計算之利息。
第一、二審訴訟費用由被上訴人負擔。
    事實及理由
一、上訴人主張：被上訴人參加上訴人所召集，自民國八十六年五月十日起至九十年
    二月十日止，於每月十日開標一次，每會每期應納新臺幣（下同）二萬元會款，
    連同會首合計六十一會之民間互助會二會，詎其中一會（下稱系爭合會）於八十
    八年二月十日標得領取合會金後，被上訴人僅曾繳納一期死會會款，自同年四月
    十日起即不再繳款，積欠該會三十一期會款合計六十二萬元，迭經催討無獲，爰
    本於合會之法律關係，提起原審訴訟等語。並聲明：(一)原判決廢棄；(二)被上訴人
    應給付上訴人六十二萬元，及自支付命令送達翌日即九十一年五月三十一日起至
    清償日止，按年息百分之五計算之利息。
二、被上訴人抗辯：被上訴人確曾參加上訴人召集之民間互助會二會，惟上訴人據以
    請求之系爭合會，因訴外人陳志堅之央求，被上訴人於八十八年二月十日標得後
    ，於扣除先前所繳會款，已將合會金餘額交付陳志堅，並與陳志堅約定爾後系爭
    合會之死會會款應由陳志堅負責繳納。上訴人對於上情亦已知悉，此後均向陳志
    堅收取系爭合會之死會會款，顯已同意由陳志堅承擔繳納會款之債務，該債務已
    與被上訴人無涉。至被上訴人參加之另外一會，迄九十年二月十日全部結束為止
    ，均如期繳納會款，倘上訴人並未同意上開債務承擔，豈容被上訴人僅繳其中一
    會會款，長期置另一會於不理？足證上訴人所述有所不實等語。並聲明：駁回上
    訴人之上訴。
三、本件上訴人主張被上訴人參加伊所召集之民間互助會二會，其中系爭合會於八十
    八年二月十日由被上訴人標取合會金，嗣被上訴人曾繳納一期死會會款，自同年
    四月十日起即未繼續繳納會款之事實，業據其提出會單影本一紙為證，並為被上
    訴人所不爭，應信屬實。被上訴人提出前揭情詞置辯，無非係認其與訴外人陳志
    堅之間，已就系爭合會債務訂有免責債務承擔契約，且認上訴人應受該免責債務
    承擔契約之拘束。按第三人與債務人訂立契約承擔其債務者，非經債權人承認，
    對於債權人不生效力，民法第三百零一條定有明文，蓋債務人一經變更，其責任
    財產勢必隨之變動，而債權人與債務人間之信賴關亦將發生變化，為保障債權人
    之利益，法條明定僅於債權人承認之情形下，債務人與第三人間所為之債務承擔
    契約始可對債權人發生效力。申言之，須債權人已承認債務人與第三人所訂之免
    責債務承擔契約後，債務人始可對債權人主張脫免原債務，而改由第三人承擔該
    債務；倘債權人並未承認者，債務人仍未脫離原有債之關係，債權人自得向該債
    務人行使債權。準此，被上訴人上開所辯其與訴外人陳志堅已有免責債務承擔契
    約之訂立，縱認屬實，於上訴人知悉並且加以承認前，該免責債務承擔契約對於
    上訴人尚不能生效，被上訴人仍然不得主張脫免系爭合會債務，首應究明。
四、次按，當事人主張有利於己之事實者，就其事實有舉證之責任，民事訴訟法第二
    百七十七條前段規定明確。本件被上訴人辯稱上訴人已經同意由訴外人陳志堅承
    擔系爭合會債務，意謂上訴人已經承認其與陳志堅所訂之免責債務承擔契約，惟
    為上訴人迭次否認，依舉證責任分配之法則，自應由被上訴人就上訴人已經承認
    免責債務承擔契約之事實，負其證明之責。就此待證事實，被上訴人僅聲請訊問
    證人陳志堅，並提出上訴人係向陳志堅收款及長期置系爭合會於不理之間接事實
    為證。經查：
（一）證人陳志堅於原審到庭證稱：伊本身亦有參加上訴人召集之民間互助會，因經
      濟關係，商請被上訴人將系爭合會讓給伊，伊曾告訴上訴人此事，系爭合會於
      第二十九期標取，此後死會會款伊均有繳給上訴人，僅剩一些未給，伊曾向上
      訴人簽賭六合彩，中彩時，即以彩金抵償會款等語（見原審卷第十四頁）。另
      於本院審理時證述：被上訴人與伊為兄妹關係，本來參加上訴人召集之民間互
      助會二會，後來將其中一會轉讓給伊，由被上訴人標取合會金，扣除被上訴人
      先前所繳會款後，交付四十多萬元給伊．．．系爭合會轉讓給伊後，伊每期均
      有準時繳納會款，連同伊本身參加之一會，每月均拿現金四萬元至上訴人家中
      繳款，一直到後來才出問題，積欠上訴人兩期會款合計八萬元．．．（提示卷
      附支票影本，問：因何簽發？）為付會款而簽發，伊大部分使用現金繳納會款
      ，有時不方便即用支票繳款，伊最初參加上訴人召集每期三萬元之民間互助會
      一會，嗣再參加每期二萬元之民間互助會一會，伊之合會已經標領，後來被上
      訴人始轉讓每期二萬元之系爭合會，惟該三會之付款日期均不相同．．．面額
      八萬元之支票，係用以支付每期二萬元的二個合會各二期，面額四萬元之支票
      ，係用以支付每期二萬元的二個合會各一期，面額七萬元之支票，係用以支付
      每期二萬元的二個合會及每期三萬元的一個合會各一期．．．除會款外，伊與
      上訴人尚有其他債務，上訴人曾幫其調現七十萬元，伊每月應付上訴人一萬七
      千五百元利息．．．伊目前還欠上訴人一些錢，但伊有簽發本票交上訴人收執
      等語（見本院準備程序筆錄第五、六頁）。觀諸上開證詞，姑不論被上訴人於
      標取系爭合會，扣除先前已繳會款後將合會金餘額交付證人陳志堅，其當時與
      陳志堅之間，是否就系爭合會債務確有免責債務承擔之約定，已非無疑，即令
      彼二人內部間果有免責債務承擔之約定，該約定究於何時，以何種方式為上訴
      人所承認？均未見任何明確證明。而證人陳志堅自承當時除系爭合會外，每月
      均須向上訴人繳納五萬元死會會款，此外尚有其他債務關係，則依當時陳志堅
      對於上訴人之既存負債情形，上訴人是否可能同意由陳志堅再行承擔系爭合會
      債務，同時允許被上訴人免其債務，誠有疑慮。至證人陳志堅所證系爭合會債
      務大部分均已清償乙節，查陳志堅既自承已向被上訴人受領四十多萬元，當時
      對於被上訴人應有所承諾（至於是否即為債務承擔契約，並非甚明），故系爭
      合會債務是否清償，涉及陳志堅是否履行其對被上訴人之承諾，顯與陳志堅有
      利害關係，自不足僅憑陳志堅之證言逕行認定。況證人陳志堅對於系爭合會債
      務之清償方式，於原審到庭證述曾以六合彩彩金抵償，於本院審理時則稱每月
      準時拿現金親赴上訴人家中繳納，嗣經本院提示支票影本，再改稱大部分以現
      金給付會款，不方便時有使用支票，其陳述前後不一，證言是否可信，更添疑
      雲。又證人陳志堅對於上訴人既有其他數筆會款及借款債務，其所提支票影本
      六紙，究竟清償何筆債務，顯有疑義，亦難憑此認定系爭合會債務已由陳志堅
      對於上訴人為清償。
（二）被上訴人另辯以上訴人均向證人陳志堅收取系爭合會之死會會款，顯已同意由
      陳志堅承擔繳納會款之債務云云。惟證人陳志堅之證詞尚不足以證明曾經清償
      系爭合會之任何債務，已見前述，此外，被上訴人復未能舉證證明陳志堅之何
      筆現金或票款確實用以支付系爭合會債務，難認上訴人曾從陳志堅處獲償系爭
      合會會款。再者，上訴人縱然曾依被上訴人之指示，向陳志堅請求清償系爭合
      會債務，惟不能排除上訴人主觀上係認其屬債務人指示由第三人付款之性質。
      查債務人指示第三人付款者，原有債之主體並不發生變動，與免責債務承擔契
      約顯有不同，洵難依憑上訴人曾向陳志堅請求付款之事實，即率斷上訴人確有
      承認免責債務承擔契約之意思。
（三）末查，被上訴人及其兄弟姊妹合計參加上訴人所召集民間互助會十會之事實，
      為被上訴人所不爭，上訴人身為會首，為順利收取其餘合會會款，先依被上訴
      人之指示與證人陳志堅接洽付款事宜，俟確定陳志堅無力清償，再轉回向系爭
      合會之債務人即被上訴人請求，經核無違常情，亦難憑此逕認上訴人已有承認
      免責債務承擔契約之意思。此外，被上訴人復未能提出其他證據供本院調查審
      認，應認其就上開待證事實尚屬不能證明。
五、綜上所述，縱認被上訴人與證人陳志堅之間，確有如其所稱之免責債務承擔契約
    存在，因被上訴人未能證明上訴人就上開契約已為承認，該契約尚不能對上訴人
    發生效力，故被上訴人仍不得脫免系爭合會債務。被上訴人亦未能證明陳志堅確
    已清償系爭合會之任何債務，從而上訴人請求被上訴人償還系爭合會之積欠會款
    及其法定遲延利息，核屬有據，應予准許。原審為上訴人敗訴之判決，尚有未洽
    。上訴意旨指摘原判決不當，求予廢棄改判，為有理由。
六、本件事證已明，兩造其餘攻擊防禦方法均於判決結果無影響，爰不逐一論列，附
    此敘明。
七、據上論結，本件上訴為有理由，依民事訴訟法第四百三十六條之一第三項、第四
    百五十條、第七十八條，判決如主文。
中      華      民      國    九十二    年      一      月    二十一    日
                                                臺灣板橋地方法院民事第三庭
~B審判長法官  黃麟倫
~B法      官  劉以全
~B法      官  朱嘉川
右正本證明與原本無異
不得上訴
中      華      民      國    九十二    年      一      月    二十七    日
~B法院書記官  馬文慶


司法院資訊處製作；財團法人民間司法改革基金會備份。
